臺灣板橋地方法院刑事判決　　　　　　　95年度重訴字第72號
公　訴　人　臺灣板橋地方法院檢察署檢察官
被　　　告　丙○○
　　　　　　丁○○
　　　　　　甲○○
　　　　　　戊○○
　　　　　　乙○○
上　一　人
選任辯護人　張至剛律師
上列被告等因違反商業會計法等案件，經檢察官提起公訴（95年
度偵字第7936號、第15645 號、第15646 號、第15647 號、第15
648 號、第15651 號、第15652 號、第15654 號、95年度偵緝字
第1573號、第1612號），被告等於準備程序中就被訴事實為有罪
之陳述，經本院合議庭裁定由受命法官獨任進行簡式審判程序，
本院判決如下：
    主      文
丙○○共同連續商業負責人，以明知為不實之事項，而填製會計
憑證，處有期徒刑壹年，緩刑年。
丁○○共同連續商業負責人，以明知為不實之事項，而填製會計
憑證，處有期徒刑捌月，緩刑年。
甲○○共同連續商業負責人，以明知為不實之事項，而填製會計
憑證，處有期徒刑捌月，緩刑年。
戊○○共同連續商業負責人，以明知為不實之事項，而填製會計
憑證，處有期徒刑捌月，緩刑年。
乙○○共同連續商業負責人，以明知為不實之事項，而填製會計
憑證，處有期徒刑捌月，緩刑年。
    事實及理由
一、本案犯罪事實及證據，除證據部分另補充：被告丙○○、丁○○、甲○○、乙○○、戊○○於本院審理時之自白外，餘
    均引用如附件檢察官起訴書之記載。
二、按民國94年2 月2 日修正公布，95年7 月1 日施行之刑法第
    2 條第1 項：「行為後法律有變更者，適用行為時之法律。
    但行為後之法律有利於行為人者，適用最有利於行為人之法
    律。」之規定，係規範行為後法律變更所生新舊法律比較適
    用之準據法，於新法施行後，應適用新法第2 條第1 項之規
    定，為「從舊從輕」之比較；至緩刑之宣告，其犯罪在新法
    施行前者，新法施行後，應適用新法第74條之規定（最高法
    院95年第8 次刑事庭會議決議意旨參照）。被告丙○○、丁○○、甲○○、乙○○、戊○○等行為後，商業會計法業於
    95年5 月24日修正公布，自同年月26日生效施行，刑法第28
    條關於共同正犯之規定、第33條第5 款關於罰金刑規定，亦
    於94年2 月2 日修正公布，刑法第55條、第56條關於牽連犯
    、連續犯之規定則經刪除，並均自95年7 月1 日起施行。修
    正前商業會計法第71條規定：「商業負責人、主辦及經辦會
    計人員或依法受託代他人處理會計事務之人員有左列情事之
    一者，處5 年以下有期徒刑、拘役或科或併科新臺幣15萬元
    以下罰金：(一)以明知為不實之事項，而填製會計憑證或記入
    帳冊者。(二)故意使應保存之會計憑證、帳簿報表滅失毀損者
    。(三)意圖不法之利益而偽造、變造會計憑證、帳簿報表內容
    或撕毀其頁數者。(四)故意遺漏會計事項不為記錄，致使財務
    報表發生不實之結果者。(五)其他利用不正當方法，致使會計
    事項或財務報表發生不實之結果者。」修正後則規定：「商
    業負責人、主辦及經辦會計人員或依法受託代他人處理會計
    事務之人員有下列情事之一者，處5 年以下有期徒刑、拘役
    或科或併科新臺幣60萬元以下罰金：(一)以明知為不實之事項
    ，而填製會計憑證或記入帳冊。(二)故意使應保存之會計憑證
    、會計帳簿報表滅失毀損。(三)偽造或變造會計憑證、會計帳
    簿報表內容或毀損其頁數。(四)故意遺漏會計事項不為記錄，
    致使財務報表發生不實之結果。(五)其他利用不正當方法，致
    使會計事項或財務報表發生不實之結果。」修正後商業會計
    法第71條法定本刑之罰金刑由新臺幣15萬元提高為新臺幣60
    萬元，自以修正前之規定較有利於被告五人。又修正前刑法
    第28條規定：「二人以上共同實施犯罪之行為者，皆為正犯
    。」修正後刑法第28條規定：「二人以上共同實行犯罪之行
    為者，皆為正犯。」修正後刑法第28條規定之共同正犯，基
    於個人責任原則及法治國人權保障，限於直接從事構成犯罪
    事實之行為者（含共謀共同正犯），排除「陰謀共同正犯」
    及「預備共同正犯」之類型。被告等既係直接從事構成犯罪
    事實之行為，則修正前刑法第28條規定，對之尚無不利。次
    關於罰金刑，修正前刑法第33條第5 款規定：「罰金：1 元
    （銀元）以上。」並依現行法規所定貨幣單位折算新臺幣條
    例規定，以銀元1 元折算新臺幣3 元。修正後刑法第33條第
    5 款則規定：「罰金：新臺幣1000元以上，以百元計算之。
    」而稅捐稽徵法第43條、商業會計法第71條法定刑之罰金刑
    ，均係以新臺幣為單位，其中稅捐稽徵法於被告等行為後亦
    無變更，惟修正後刑法第33條第5 款所定罰金刑最低數額，
    較之修正前提高，自以修正前刑法第33條第5 款規定有利於
    被告等。至修正後刑法第55條牽連犯、第56條連續犯之規定
    業經刪除，此雖非犯罪構成要件之變更，惟顯已影響行為人
    刑罰之法律效果，自屬法律變更，參酌最高法院95年第8 次
    刑事庭會議決議意旨，以適用修正前刑法第55條、第56條規
    定論以牽連犯、連續犯，對被告五人較為有利。是經綜合比
    較新舊法結果，以修正前商業會計法及刑法規定有利於被告
    丙○○、丁○○、甲○○、乙○○、戊○○，應依刑法第2
    條第1 項前段規定，適用修正前之商業會計法、刑法規定。
三、核被告丙○○、丁○○、甲○○、乙○○、戊○○所為，均
    係犯修正前商業會計法第71條第1 款之商業負責人明知不實
    事項而填製會計憑證罪、稅捐稽徵法第43條第1 項之幫助納
    稅義務人以詐術逃漏稅捐罪。被告丙○○雖非商業會計法所
    規定之商業負責人，惟其分別與被告丁○○、甲○○、乙○○、戊○○等具有商業負責人身分之人，共同實施犯罪，依
    刑法第31條第1 項規定，仍以共犯論。被告丁○○、甲○○
    、乙○○、戊○○就上開犯行，分別與被告丙○○有犯意之
    聯絡及行為之分擔，皆為共同正犯。被告五人先後多次填製
    不實會計憑證及幫助逃漏稅捐犯行，各係時間緊接，手法相
    同，所犯為構成要件相同之罪名，顯係分別基於概括犯意反
    覆實施，為連續犯，應依修正前刑法第56條規定，各論以一
    罪，並加重其刑。又被告等以填製不實會計憑證之方法，幫
    助他人逃漏稅捐，所犯上開二罪，有方法、目的之牽連關係
    ，為牽連犯，應依修正前刑法第55條規定，從一較重之修正
    前商業會計法第71條第1 款商業負責人明知不實事項而填製
    會計憑證罪處斷。爰審酌被告丙○○、丁○○、甲○○、乙○○、戊○○以填製不實發票幫助他人逃漏稅捐金額甚鉅，
    嚴重影響國家財政與稅賦之公平性，應嚴予非難，兼衡被告
    等犯罪之動機、目的、手段，暨犯後供認無隱之態度等一切
    情狀，分別量處如主文所示之刑，以資懲儆。末查，被告丙○○、丁○○、乙○○、戊○○前未曾因故意犯罪受有期徒
    刑以上刑之宣告，被告甲○○前因故意犯罪受有期徒刑以上
    刑之宣告，執行完畢後5 年以內未曾因故意犯罪受有期徒刑
    以上刑之宣告，有臺灣高等法院被告前案紀錄表附卷可資佐
    證，因一時失慮，致罹刑典，惟犯後均能坦承犯行，深具悔
    意，經此偵審教訓，當知所警惕，而無再犯之虞，本院因認
    所宣告之刑，均以暫不執行為適當，爰分別依刑法第74條第
    1 項第1 款、第2 款之規定，併予宣告緩刑3 年，用啟自新
    。
據上論斷，應依刑事訴訟法第273 條之1 第1 項、第299 條第1
項前段、第310 條之2 、第454 條第2 項，修正前商業會計法第
71條第1 款，稅捐稽徵法第43條第1 項，刑法第2 條第1 項前段
、第11條前段，修正前刑法第28條、第56條、第55條，刑法第74
條第1 項第1 款、第2 款，判決如主文。
本案經檢察官朱學瑛到庭執行職務。
中　　華　　民　　國　　96　　年　　2 　　月　　26　　日
                        刑事第三庭  法　官
以上正本證明與原本無異。
如不服本判決應於送達後10日內向本院提出上訴狀，上訴於臺灣
高等法院（須付繕本）。
                                    書記官　林  惠  齡
中　　華　　民　　國　　96　　年　　3 　　月　　7 　　日
附錄本案論罪科刑法條
商業會計法第71條
商業負責人、主辦及經辦會計人員或依法受託代他人處理會計事
務之人員有左列情事之一者，處5 年以下有期徒刑、拘役或科或
併科新臺幣15萬元以下罰金：
一、以明知為不實之事項，而填製會計憑證或記入帳冊者。
二、故意使應保存之會計憑證、帳簿報表滅失毀損者。
三、意圖不法之利益而偽造、變造會計憑證、帳簿報表內容或撕
    毀其頁數者。
四、故意遺漏會計事項不為記錄，致使財務報表發生不實之結果
    者。
五、其他利用不正當方法，致使會計事項或財務報表發生不實之
    結果者。
稅捐稽徵法第43條
教唆或幫助犯第41條或第42條之罪者，處3 年以下有期徒刑、拘
役或科新臺幣6 萬元以下罰金。
稅務人員、執行業務之律師、會計師或其他合法代理人犯前項之
罪者，加重其刑至二分之一。
稅務稽徵人員違反第33條規定者，除觸犯刑法者移送法辦外，處
1 萬元以上5 萬元以下罰鍰。
